臺灣臺中地方法院刑事判決　　　　　　　95年度易字第3529號
公　訴　人　臺灣臺中地方法院檢察署檢察官
被　　　告　甲○○
上列被告因詐欺案件，經檢察官提起公訴（95年度偵字第15886
號）及移送併辦（臺灣高雄地方法院檢察署95年度偵字第14959
號），本院判決如下：
    主    文
甲○○幫助連續意圖為自己不法之所有，以詐術使人將本人之物
交付，處有期徒刑陸月，如易科罰金，以銀元佰元即新臺幣玖
佰元折算壹日。
    犯罪事實
一、甲○○可預見將金融機構帳戶之存摺、提款卡（含密碼）無
    故交予他人使用，將可能流為詐騙集團作為「人頭帳戶」使
    用之詐騙工具，使受騙之人因陷於錯誤而將金錢匯入該「人
    頭帳戶」內，仍基於縱若有人持以犯詐欺取財罪亦不違反其
    本意之幫助犯意，於民國九十四年十一月二十九日迄同年十
    二月六日前之間某日，在不詳地點，將其先前開立、為其所
    有之中華郵政股份有限公司（現已更名為臺灣郵政股份有限
    公司）高雄小港郵局存款帳戶（帳號為000000000
    00000號，下稱前開郵局帳戶）之存摺、提款卡（含密
    碼），交付予真實姓名年籍不詳之成年男子（下稱前開成年
    男子）使用。前開成年男子取得前開郵局帳戶之存摺、印章
    、提款卡（含密碼）後，旋即與真實姓名年籍不詳之二以上
    成年人所組成之詐欺取財集團（下稱前開詐欺取財集團），
    共同基於意圖為自己不法所有之概括犯意聯絡，由前開詐欺
    取財集團成員先於電腦網際網路雅虎奇摩網站上刊登拍賣行
    動電話之廣告，致許祖恩於九十四年十二月六日二十三時三
    十六分許，觀覽該廣告後誤信其標得新力易利信牌（型號為
    W800I）之手機一支後，陷於錯誤而依該廣告指示之內容，
    於翌日（即七日）十時二十一分許，在臺中市○○路之樹仔
    腳郵局，以操作自動櫃員機轉帳方式將新臺幣（下同）一萬
    二千元存入前開郵局帳戶內，而受有財產上損害；致吳欽文
    於九十四年十二月七日某時許，觀覽該廣告後誤信其標得廠
    牌為國際牌（型號為VS6）及新力易利信牌（型號為W800I）
    之手機各一支後，陷於錯誤而依該廣告指示之內容，於同日
    十一時二十分許，在新竹縣芎林郵局，以匯款方式將二萬三
    千元存入前開郵局帳戶內，而受有財產上損害。嗣許祖恩、
    吳欽文均察覺有異，始知受騙並報警而循線查悉上情。
二、案經臺中市警察局第三分局報請臺灣臺中地方法院檢察署檢
    察官偵查起訴及高雄市政府警察局小港分局報請臺灣高雄地
    方法院檢察署檢察官移送併案審理。
    理    由
一、訊據被告甲○○固坦承前開郵局帳戶為其所有，惟矢口否認
    有何前揭幫助詐欺取財之不法犯行，辯稱：我於九十四年十
    二月十二日，騎機車至高雄市○○路某處代收友人所委託之
    會錢時，將前開郵局帳戶之存摺、提款卡一起放在該機車座
    墊下方之置物箱內，而該提款卡之密碼亦寫在將裝該提款卡
    之塑膠套，嗣該機車座墊下方之置物箱遭撬開致前開郵局帳
    戶之存摺、提款卡及其密碼同時遭竊而遺失，我於同日即向
    郵局辦理掛失止付等語。經查：
  (一)被害人許祖恩、吳欽文遭前揭遭前開詐欺取財集團成員詐騙
    ，均陷於錯誤而各以轉帳、匯款方式，分別將一萬二千元、
    二萬三千元存入前開郵局帳戶，而均受有財產上損害等情，
    為被告所不否認，並據被害人即證人許祖恩、吳欽文分別於
    警詢時證述明確。此外，並有前開郵局帳戶之開戶申請資料
    及其客戶歷史交易清單各一件、前開雅虎奇摩網站上刊登拍
    賣行動電話之廣告各一件及證人許祖恩、吳欽文遭詐騙而分
    別轉帳、匯款將前揭金錢存入前開郵局帳戶內之自動櫃員機
    交易明細表、匯款執據各一紙附卷可證。且由證人許祖恩、
    吳欽文均係觀覽電腦網際網路雅虎奇摩網站上刊登拍賣行動
    電話之廣告而遭詐騙，進而各將前揭金錢存入前開郵局帳戶
    內之過程觀之，其等二人遭詐騙之模式均屬同一，堪認係屬
    同一之詐欺取財集團即前開詐欺集團成員所為。則被告所有
    之前開郵局帳戶，確遭前開成年人等前開詐欺取財集團成員
    作為實施詐欺取財犯行之用，足堪認定。
  (二)被告於九十四年十二月十二日有以電話向郵局辦理前開郵局
    帳戶存摺、提款卡之掛失止付手續，固有臺灣郵政股份有限
    公司高雄郵局九十六年三月十六日覆本院函在卷可按（見本
    院五一頁）。惟觀諸被告於檢察官訊問時先陳稱：九十四年
    十二月間，我的機車停在高雄市○○路，機車座墊被撬開，
    裡面的包包被拿走，該包包裡面有前開郵局帳戶之存摺，因
    為當天我是去收會錢，收完會錢後要將錢存到郵局帳戶內等
    語（見臺灣高雄地方法院檢察署九十五年度偵字第一四九五
    九號偵查卷十六頁），與被告嗣於本院審理時陳稱：我到高
    雄市○○路幫朋友收會錢，該朋友叫我收到會錢後，再將收
    到的會錢轉帳給該朋友；我收會錢當天是從我爸爸媽媽住的
    家將前開郵局帳戶之存摺、提款卡拿出來，我就把前開郵局
    帳戶之存摺、提款卡放在機車座墊下方置物箱內，因為我當
    天並無帶包包等語（見本院卷三五、七四頁），可知被告無
    論就收取會錢後之處理方式（究係將該會錢存入被告所有之
    前開郵局帳戶內或逕轉帳予該朋友）、遭竊物品之內容（究
    僅係前開郵局帳戶之存摺遭竊，或前開郵局帳戶之存摺、提
    款卡均遭竊）乃至遭竊物品置放之狀態（前開郵局帳戶存摺
    乃至提款卡究有無置於包包內而遭竊），前後供述互不相符
    ，則被告辯稱其係遺失前開郵局帳戶存摺、提款卡乙節，已
    至有可疑，非可輕信。且綜參：1.被告於本院審理時為前揭
    供述後，本院當庭質之被告何以其供稱前開郵局帳戶存摺、
    提款卡有無置放之包包內乙節，與其先前於檢察官訊問時供
    述內容顯不相同，被告始再當庭改稱：我當天從我爸爸媽媽
    住的家出來時，前開郵局帳戶之存摺、提款卡就放在包包裡
    面等語，圖求自圓其說之舉；2.被告於檢察官訊問時陳稱：
    前開郵局帳戶提款卡之密碼，是寫一張小紙條放在該提款卡
    的塑膠套內等語（見臺灣臺中地方法院檢察署九十五年度偵
    字第一五八八六號偵查卷十九頁），亦與被告嗣於本院審理
    時陳稱：前開郵局帳戶提款卡之密碼係寫在裝該提款卡之塑
    膠套等語（見本院卷三五頁），亦顯不相符，足認被告前開
    所辯，乃臨訟杜撰之卸詞，實無可採。
  (三)再依一般社會常情，欲使用提款卡領取款項者，須於金融機
    構所設置之自動櫃員機上依指令操作，並輸入正確之密碼，
    方可順利領得款項，若非帳戶所有人同意、授權而告知提款
    卡密碼等情況，單純持有金融卡之人，欲隨機輸入號碼而領
    取款項之機會，縱使依九十四年間當時之磁條提款卡四位密
    碼（每位由○至九，即有○○○○至九九九九等不同之組合
    ），不法之人任意輸入號碼而與正確之密碼相符者，機率微
    乎其微，又依常情而論，稍有社會歷練、經驗之人，均知金
    融卡應與其存摺、密碼分別保存，或者將密碼牢記心中而不
    在任何物體上標示或載明密碼，以免徒增帳戶款項遭人持提
    款卡併同輕易得知之密碼盜領款項，衡諸被告當時已係二十
    餘歲之人，且被告係國中畢業，並曾在餐廳、卡拉ＯＫ店工
    作等情亦據被告自陳在卷（見本院卷七六頁），被告顯非至
    愚之輩，前揭社會經驗常情，亦應為被告所知稔，且金融存
    款帳戶事關存戶個人財產權益之保障，其與存戶及提款卡結
    合，專有性自屬更高，若落入不明人士手中，極易被利用為
    取贓之犯罪工具，是一般人均有妥為保管以防止他人任意使
    用之認識，被告辯稱其將書寫前開郵局帳戶提款卡密碼而與
    該提款卡同置於一處，實與常情相違，難予採信。況被告先
    前於八十九年四月間即有因遺失前開郵局帳戶存摺並同時辦
    理補發存摺之情事，有臺灣郵政股份有限公司高雄郵局九十
    六年三月十六日覆本院函在卷可稽（見本院五一頁），並據
    被告自承在卷（見本院卷三五頁），衡情被告對於前開郵局
    帳戶存摺、提款卡及其密碼倘均置於一處，甚且將載明密碼
    於物體上使他人得以輕易知悉之狀態，於此情形倘落入不明
    人士手中，極易被利用為取贓之犯罪工具，實早已知之甚詳
    。於此情形，益見被告實無再將前開郵局帳戶提款卡之密碼
    書寫載明並標示於外，甚且將該書寫前開郵局帳戶提款卡密
    碼與該提款卡同置於一處之可能。是被告此部分所辯，顯係
    事後卸責之詞，委無可採。
  (四)又被告於九十四年十一月二十九日，因當時無工作缺錢用，
    曾將前開郵局帳戶僅剩七百餘元，提領出七百零六元等情，
    業據被告於本院審理時陳明在卷（見本院卷七六頁），並有
    前開郵局帳戶客戶歷史交易清單附卷可憑。再參以證人許祖
    恩、吳欽文遭詐騙而各將前揭金錢存入前開郵局帳戶後，嗣
    被告旋即刻意向郵局辦理掛失止付之過程，益徵前開詐欺取
    財集團成員乃確信被告之前開郵局帳戶在其等犯罪使用期間
    ，被告並不會向郵局辦理掛失止付。進一步言，詐欺取財集
    團為方便收取贓款，並躲避檢警之追緝，而以他人帳戶供作
    所詐得款項出入之帳戶，衡情通常會先取得帳戶所有人之同
    意才使用，否則一旦帳戶所有人掛失，被害人匯入之款項即
    遭凍結無法提領，帳戶所有人反可輕易辦理補發存簿、變更
    印鑑、密碼，將款項提領一空，詐欺取財集團自不可能冒此
    風險。則倘被告之前開郵局帳戶確係遺失，前開詐欺取財集
    團成員對於此來源不明之帳戶，在無從知悉該帳戶所有人何
    時會辦理掛失止付之情形下，實無甘冒帳戶所有人向金融機
    構辦理掛失止付而無法提領所詐得款項之風險之理。從而，
    前開郵局帳戶之存摺、提款卡（含密碼），被告應係於九十
    四年十一月二十九日迄證人許祖恩觀覽前開電腦網際網路上
    廣告而遭詐騙即同年十二月六日前之間某日，提供交付予屬
    前開詐欺集團成員之前開成年人使用，實堪認定。
  (五)按刑法關於犯罪之故意，係採希望主義，於直接故意，須行
    為人對於構成犯罪之事實，具備明知及有意使其發生之兩個
    要件；於間接故意，須行為人對於構成犯罪之事實，具備預
    見其發生及其發生不違背行為人本意之兩個要件（最高法院
    二十二年上字第四二二九號判例參照）。金融機構帳戶之存
    摺及提款卡僅係供使用人作為存款、提款、匯款或轉帳之工
    具，本身並無經濟或交易之價值。且一般人在正常情況下，
    均得自行向金融機構申請開立存款帳戶而領取存摺及提款卡
    使用，並無特定身分之限制。苟非意在將該金融機構存款帳
    戶作為犯罪之不法目的或掩飾真實身分，實無蒐集他人銀行
    存摺或提款卡之必要。是被告對於蒐集其開立之前開郵局帳
    戶存摺、提款卡（含密碼）之前開成年人，將用以作為詐欺
    取財之不法目的使用，顯然預見其發生，且對該人實際利用
    前開帳戶作為詐欺取財使用結果之發生，亦不違背其本意。
  (六)證人許祖恩、吳欽文均僅觀覽電腦網際網路雅虎奇摩網站上
    刊登拍賣行動電話之廣告而遭施用詐術者詐騙，均未直接與
    施用詐術者見面，亦未曾見過被告本人，故本案並無積極證
    據證明被告與前開成年人等前開詐欺取財集團成員，有共同
    基於詐欺取財之犯意聯絡，亦無積極證據證明被告有參與前
    開詐欺取財構成要件之行為。被告既僅係以幫助之意思，參
    與詐欺取財罪構成要件以外之行為，自僅成立詐欺取財罪之
    幫助犯，並非共同正犯。
  (七)綜上所述，被告前開所辯，顯係事後卸責之詞，不足採信。
    是本案事證明確，被告前揭犯行，至堪認定。
二、論罪科刑：
  (一)新舊法比較：被告行為後，刑法業於九十四年二月二日修正
    公布，於九十五年七月一日施行，且按行為後法律有變更者
    ，適用行為時之法律，但行為後之法律有利於行為人者，適
    用最有利於行為人之法律，現行刑法第二條第一項訂有明文
    。此條規定乃與刑法第一條罪刑法定主義契合，而貫徹法律
    禁止溯及既往原則，係規範行為後法律變更所生新舊法律比
    較適用之準據法，是刑法第二條本身雖經修正，但刑法第二
    條既屬適用法律之準據法，本身尚無比較新舊法之問題，應
    一律適用裁判時之現行刑法第二條規定，以決定適用之刑罰
    法律，先予敘明。又以本次刑法修正之比較新舊法，應就罪
    刑有關之共犯、未遂犯、想像競合犯、牽連犯、連續犯、結
    合犯，以及累犯加重、自首減輕暨其他法定加減原因與加減
    例等一切情形，綜其全部罪刑之結果而為比較，最高法院九
    十五年五月二十三日著有九十五年度第八次刑庭會議決議可
    資參照。經查：
  1.刑法第三百三十九條第一項詐欺取財罪，法定刑得科或併科
    銀元一千元以下罰金，依修正後刑法施行法增訂第一條之一
    ：「中華民國九十四年一月七日刑法修正施行後，刑法分則
    編所定罰金之貨幣單位為新臺幣。九十四年一月七日刑法修
    正時，刑法分則編未修正之條文定有罰金者，自九十四年一
    月七日刑法修正施行後，就其所定數額提高為三十倍。但七
    十二年六月二十六日至九十四年一月七日新增或修正之條文
    ，就其所定數額提高為三倍」及刑法第三十三條第五款修正
    為：「主刑之種類如下：五、罰金：新臺幣一千元以上，以
    百元計算之」等規定觀之，依修正後之法律，刑法第三百三
    十九條第一項詐欺取財罪所得科處之罰金刑最高為新臺幣三
    萬元、最低為新臺幣一千元，然依被告行為時之刑罰法律，
    即罰金罰鍰提高標準條例第一條前段規定之提高倍數十倍及
    修正前刑法第三十三條第五款規定之罰金最低額一元計算，
    則刑法第三百三十九條第一項之詐欺取財罪所得科處之罰金
    最高為銀元一萬元，最低額為銀元十元，若換算為新臺幣，
    最高額雖與新法同為新臺幣三萬元，然最低額僅為新臺幣三
    十元。因此，比較上述修正前、後之刑罰法律，自以被告行
    為時關於科處罰金刑之法律較有利於被告。
  2.修正前刑法第五十六條連續犯之規定業已刪除，原屬連續犯
    之數個犯罪行為，依新法應數罪併罰，二者相較，修正前之
    規定可依裁判上一罪論處，修正前之規定顯較有利於被告，
    應依修正前刑法第五十六條之連續犯規定論處。
  3.綜合上述各條文修正前、後之比較，揆諸前揭最高法院決議
    及修正後刑法第二條第一項前段、後段規定之「從舊、從輕
    」原則，被告自應適用其行為時之法律，即依修正前刑法之
    相關規定及罰金罰鍰提高標準條例第一條前段之規定論處。
  4.至刑法第三十條幫助犯之規定，於九十四年一月七日修正、
    九十五年七月一日施行前之規定為：「幫助他人犯罪者，為
    從犯。雖他人不知幫助之情者，亦同。從犯之處罰，得按正
    犯之刑減輕之。」，修正施行後之規定則為：「幫助他人實
    行犯罪行為者，為幫助犯。雖他人不知幫助之情者，亦同。
    幫助犯之處罰，得按正犯之刑減輕之。」，揆諸本條之修正
    理由係為確認幫助犯採共犯從屬性說之「限制從屬形式」，
    並避免「從犯」之不同解讀，而將「從犯」修正為「幫助犯
    」，並明示幫助犯之成立，亦以被幫助者著手犯罪之實行，
    且具備違法性為必要，而將條文文字修正為「幫助他人實行
    犯罪行為者，為幫助犯」。顯見修正前、後刑法第三十條關
    於幫助犯之規定，僅作文字修正，並無有利、不利之情形，
    自無新舊法比較適用之問題，附此敘明（最高法院九十五年
    度臺上字第六○一六號判決參照）。
  (二)按刑法上之幫助犯，係指以幫助之意思，對於正犯資以助力
    ，而未參與實施犯罪之行為者而言（最高法院四十九年臺上
    字第七七號判例參照）。次按連續幫助與幫助連續原屬有別
    ，如基於概括犯意，多次幫助他人犯罪，為連續幫助；如以
    一幫助行為，幫助他人連續犯罪，則為幫助連續，就幫助犯
    言，僅有一次之犯罪行為（最高法院八十六年度臺上字第五
    六八○號、八十七年度臺上字第三八六五號判決參照）。查
    前開成年人取得被告之前開郵局帳戶之存摺、提款卡（含密
    碼）後，與前開詐欺取財集團成員先後共同詐騙證人許祖恩
    、吳欽文，致其等二人均遭詐騙而各將前揭金錢存入前開郵
    局帳戶內，而均受有財產上損害，有如前述。是核兼括前開
    成年人在內等前開詐欺取財集團成員，均係犯刑法第三百三
    十九條第一項之詐欺取財罪。又前開成年人等前開詐欺取財
    集團成員先後二次詐騙證人許祖恩、吳欽文之詐欺取財行為
    ，時間緊接，手法相同，觸犯犯罪構成要件相同之罪名，顯
    係基於概括犯意而為之，為連續犯之裁判上一罪關係，依修
    正前刑法第五十六條之規定，應論以連續詐欺取財罪。又公
    訴意旨雖僅論及證人許祖恩遭詐騙之事實，惟然前開未經起
    訴之證人吳欽文遭詐騙之部分，核與前開成年人等前開詐欺
    取財集團成員詐騙許祖恩之犯行有連續犯之裁判上一罪關係
    ，基於審判不可分之原則，為起訴效力所及，本院自應併予
    審理，併予敘明。
  (三)前開成年人等前開詐欺財財集團成員間所為之前開詐欺取財
    犯行，均各有犯意聯絡及行為分擔，固均各為共同正犯，惟
    幫助犯係從犯，從屬正犯而成立，刑法上既無「共同幫助」
    之情，則被告所為之前揭幫助詐欺取財犯行，當亦無「幫助
    共同」之可言（司法院廳刑一字第一一○四號函亦同此見
    解），附此敘明。
  (四)被告幫助他人犯詐欺取財罪，為從犯，本院衡其犯罪情節較
    正犯為輕，爰依刑法第三十條第二項之規定，按正犯之刑減
    輕之。
  (五)爰審酌被告提供金融機構帳戶供他人非法使用，助長社會犯
    罪風氣及增加追緝犯罪之困難，犯罪動機可議，行為殊屬不
    當，本案致二名被害人遭詐騙進而交付財物並受有損害，且
    其犯後仍飾詞卸責、態度不佳、未見悔意、迄未與本案之二
    名被害人達成和解並賠償損害，惟兼衡酌被告本身並未實際
    參與詐欺取財之犯行，對於破壞金融交易秩序及社會治安之
    責難性遠不若實際實施不法詐取他人財物之人為重，及被害
    人遭詐騙之金錢尚非甚鉅等一切情狀，量處如主文所示之刑
    ，並諭知易科罰之折算標準，以示懲儆。而按刑法第四十一
    條第一項前段規定，於九十四年一月七日修正、九十五年七
    月一日施行前之規定為：「犯最重本刑為五年以下有期徒刑
    以下之刑之罪，而受六個月以下有期徒刑或拘役之宣告，因
    身體、教育、職業、家庭之關係或其他正當事由，執行顯有
    困難者，得以一元以上三元以下折算一日，易科罰金。」；
    又被告行為時之易科罰金折算標準，修正前罰金罰鍰提高標
    準條例第二條（現已刪除）規定，就其原定數額提高為一百
    倍折算一日，則本件被告行為時之易科罰金折算標準，應以
    銀元一百元、二百元、三百元折算一日，經折算為新臺幣後
    ，應以新臺幣三百元、六百元、九百元折算為一日。修正施
    行後之規定則為：「犯最重本刑為五年以下有期徒刑以下之
    刑之罪，而受六個月以下有期徒刑或拘役之宣告者，得以新
    臺幣一千元、二千元或三千元折算一日，易科罰金。」比較
    修正前後之易科罰金折算標準，以被告行為時關於易科罰金
    之規定，較有利於被告，自應依適用被告行為時之舊法，依
    修正前刑法第四十一條第一項前段、修正前罰金罰鍰提高標
    準條例第二條之規定，諭知易科罰金之折算標準，附此敘明
    。
據上論斷，應依刑事訴訟法第二百九十九條第一項前段，刑法第
二條第一項前段、（修正前）第五十六條、第三十條第一項、第
二項、第三百三十九條第一項、（修正前）第三十三條第五款、
（修正前）刑法第四十一條第一項前段，罰金罰鍰提高標準條例
第一條前段、（修正前）第二條，現行法規所定貨幣單位折算新
臺幣條例第二條，判決如主文。
中　　華　　民　　國　　96　　年　　5 　　月　　4 　　日
                  刑事第九庭    審判長法  官　周瑞芬
                                      法  官　莊秋燕
                                      法  官　何世全
以上正本證明與原本無異。
如不服本判決，應於送達後十日內向本院提出上訴狀（須附繕本
），上訴於臺灣高等法院臺中分院。
                                      書記官　童洪芳美
中　　華　　民　　國　　96　　年　　5 　　月　　4 　　日
附錄論罪科刑法條：
刑法第三百三十九條第一項
意圖為自己或第三人不法之所有，以詐術使人將本人或第三人之物交付者
，處五年以下有期徒刑、拘役或科或併科一千元以下罰金。
